【裁判字號】    96,重訴,16
【裁判日期】    970430
【裁判案由】    分割共有物
【裁判全文】
臺灣宜蘭地方法院民事判決              96年度重訴字第16號
原      告  庚○○
            戊○○
            己○○
            癸○○○
共      同
訴訟代理人  謝華凱律師
被      告  丁○○
            乙○○
            丙○○
            甲○○
            辛○○
            寅○○
兼  上一人
訴訟代理人  子○○
被      告  卯○○
兼  上一人
訴訟代理人  丑○○
被      告  酉○○
            戌○○
            辰○○
            申○○
上  一  人
訴訟代理人  未○○
被      告  壬○○○
            午○○
            巳○○
上列當事人間請求分割共有物事件，本院於民國97年4月15日言
詞辯論終結，判決如下：
    主  文
被告應協同原告向宜蘭縣宜蘭地政事務所將兩造共有坐落宜蘭縣
頭城鎮○○○段武營小段九五之一五地號土地之登記簿登載面積
更正為一四七一平方公尺。
兩造共有坐落宜蘭縣頭城鎮○○○段武營小段九五之一五及九五
之一七地號，應予合併分割為：如附圖所示Ａ部分面積七二三點
九四平方公尺歸原告以原告庚○○、戊○○應有部分各三分之一
，原告癸○○○、己○○應有部分各六分之一保持共有；如附圖
所示Ｂ部分面積一七五平方公尺歸被告丁○○、丙○○、乙○○
以丁○○應有部分二分之一，丙○○、乙○○應有部分各四分之
一保持共有；如附圖所示Ｃ部分面積一八０點九八平方公尺歸甲○○所有；如附圖所示Ｄ部分面積三七五平方公尺歸被告辛○○
所有；如附圖所示Ｅ部分面積一九八平方公尺歸被告寅○○、子
○○以應有部分各二分之一保持共有；如附圖所示Ｆ部分面積一
五九平方公尺歸被告丑○○所有；如附圖所示Ｇ部分面積一八二
平方公尺歸被告卯○○所有；如附圖所示Ｈ部分面積九九平方公
尺歸被告酉○○、戌○○以酉○○應有部分三分之一、戌○○應
有部分三分之二保持共有；如附圖所示Ｉ部分面積九九平方公尺
歸被告辰○○、申○○、壬○○○、午○○、巳○○所有並保持
公同共有。
兩造間應依附表一所示方式互為補償。
訴訟費用由被告丁○○負擔新台幣伍仟佰零肆元、被告丙○○
、乙○○各負擔新台幣貳仟陸佰伍拾貳元、被告甲○○負擔新台
幣壹萬陸佰零柒元、被告辛○○負擔新台幣貳萬壹仟貳佰壹拾肆
元、被告寅○○、子○○各負擔新台幣伍仟陸佰伍拾柒元、被告
丑○○、卯○○各負擔新台幣壹萬壹仟佰壹拾肆元、被告酉○○負擔新台幣壹仟柒佰陸拾捌元、被告戌○○負擔新台幣仟伍
佰拾陸元、被告辰○○、申○○、壬○○○、午○○、巳○○
連帶負擔伍仟佰零肆元，餘由原告負擔。
    事  實  及  理  由
甲、程序部分：
    本件被告丁○○、乙○○、丙○○、辛○○、寅○○、丑○○、辰○○、壬○○○、午○○、巳○○經合法通知，未於
    最後言詞辯論期日到場，核無民事訴訟法第386條所列各款
    情形，爰依原告之聲請，由其一造辯論而為判決。
乙、實體部分：
一、原告起訴主張：
(一)、坐落宜蘭縣頭城鎮○○○段武營小段95-15地號及95-17地號
    （下合稱系爭2筆土地）為兩造所共有，其應有部分比例如
    附表二所示。系爭2筆土地未定有不分割之期限，依土地之
    使用目的亦無不能分割之情形，惟經兩造多年協議分割不成
    ，爰依民法第823條第1項之規定，請求判決分割。
(二)、就分割方案部分，因系爭2筆土地上，現有被告甲○○之門
    號頭城鎮○○路152巷8號建物坐落於如附圖所示C-1部分，
    被告寅○○、子○○所有同路251巷6號建物坐落於附圖所示
    E-1部分，被告卯○○所有同路251巷2號建物坐落於附圖所
    示G-1部分，被告丑○○所有同路251巷2-1號建物坐落於附
    圖所示F部分，其餘則為空地，為求保留建物並將空地部分
    公平分割給其餘共有人，爰請求判決將該等建物所坐落之土
    地分由前開被告所有，其餘空地則依應有部分比例分由其他
    共有人所有，而分割為如附圖所示，如分割結果有面積不足
    或價值差異，則由面積或價值增加者以金錢補償面積或價值
    減少者。
(三)、又系爭2筆土地中之95-15地號土地，其土地登記謄本上記載
    為1471平方公尺，然經宜蘭縣宜蘭地政事務所核算地籍圖上
    面積為1454.92平方公尺，誤差為13.34平方公尺，已逾法定
    容許誤差，應辦理面積更正始能為分割登記，故併訴請被告
    應協同原告向宜蘭縣宜蘭地政事務所辦理將該筆土地面積更
    正登記為1454.92平方公尺。
(四)、爰為訴之聲明：除補償方式外，如主文所示。
二、被告方面：
(一)、被告戌○○：我方分得是H的部份，因為該部分無其他通路
    ，但是將兩筆土地合併分割時，已經有部分我的應有部分被
    分走，結果我還不能用到95-16地號土地通行，所以希望如
    果要用補貼的方式，能夠將價格降低一些。
(二)、被告辛○○：我分得D的部份，但是比應有部分多4.74坪，
    不過鑑價結果C與D的單價差很多，所以如果須補貼的話，希
    望如果要按原分割案分割，希望能夠將兩塊地的地價比例平
    均計算。
(三)、被告丑○○：不確定現有建物所占有土地與我方持有的應有
    面積是否有短少或增加，請鈞院確認。
(四)、其餘到庭被告均稱：請以對各共有人均公平的方式分割。
三、本件兩造對坐落宜蘭縣頭城鎮○○○段武營小段95-15地號
    及95-17地號之系爭2筆土地為兩造所共有，其應有部分比例
    如附表二所示，而系爭2筆土地上，現有被告甲○○之門號
    頭城鎮○○路152巷8號建物坐落於如附圖所示C-1部分，被
    告寅○○、子○○所有同路251巷6號建物坐落於附圖所示
    E-1 部分，被告卯○○所有同路251巷2號建物坐落於附圖所
    示G-1（附圖誤載為D-1）部分，被告丑○○所有同路251巷
    2-1 號建物坐落於附圖所示F部分，其餘則為空地，其餘則
    為空地等情，並無爭執，且有系爭2筆土地之登記謄本及本
    院囑請宜蘭縣宜蘭地政事務所實地測量繪製如附圖所示之複
    丈成果圖在卷可憑，故上開事實，均足認定為真實。
四、按「查土地所有權及其面積，以登記為準，登記之面積如與
    實際測量所得之面積不符，於共有人間無爭執者，法院固得
    於地政機關辦理更正登記完畢後，為分割共有物之判決，或
    逕依原告請求，參考地政機關實測所得之面積判決分割，並
    於理由欄敘明面積不符情節，待該判決確定後，由當事人持
    向地政機關聲請一併為更正及分割登記。」，有最高法院93
    年台上字第1635號判決意旨可供參照。本件兩造共有之系爭
    2筆土地中之95-15地號土地，依土地登記謄本所載，面積為
    1471平方公尺，然經宜蘭縣宜蘭地政事務所依地籍圖核算結
    果，面積為1454.92平方公尺，誤差為13.34平方公尺，已逾
    法定容許誤差，且為兩造所不爭執，則原告提起本件分割共
    有物之訴時，併請求全體共有人協同辦理系爭土地之面積更
    正登記，揆諸首揭說明，即有理由，應予准許。爰為判決主
    文第1項所示。
五、本件兩造對將系爭2筆土地予以合併分割，及保留現有地上
    建物，並使土地與建物所有權人同一，其餘空地則儘量依兩
    造應有部分比例為分割為如附圖所示之方式，均無不同意見
    ，且依此方式確能保存土地上之建物以免遭拆除，亦得使各
    共有人分得土地，已屬較符合經濟效益之方法，應屬可採。
    惟依此方法為分割，將使被告丁○○、乙○○、丙○○、卯
    ○○、丑○○分得之土地較應有部分比例換算之土地面積為
    少，反之原告及其餘被告分得之土地面積則較多，其詳即如
    附表二所示（有 ()者為減少，無 ()者為增加）。按「共有
    物之分割，依共有人協議之方法行之。」、「分割之方法，
    不能協議決定者，法院得因任何共有人之聲請，命為左列之
    分配：一、以原物分配於各共有人。二、變賣共有物，以價
    金分配於各共有人。」、「以原物為分配時，如共有人中，
    有不能按其應有部分受分配者，得以金錢補償之。」，民法
    第824條定有明文。本件既以原物為分割，而有部分共有人
    不能按其應有部分分得土地，則其餘土地面積增加之共有人
    ，自應依前開規定補償之。而本件土地經分割後，按各共有
    人分得之位置、面積，其交易價格為若干，業經本院囑請高
    源不動產估價師事務所為估價，有該事務所所提出之不動產
    報告書為佐，為求補償之公平起，自宜採該估價結果為之。
    雖被告戌○○以伊分得H部份，因為該部分無其他通路，且
    不能用到2筆土地間之95-16地號土地通行，故認補償金額應
    降低；被告辛○○則以渠分得D的部份，比應有部分多4.74
    坪，然鑑價結果C部分與相鄰之D部分單價差很多，而認如須
    補貼應以C、D單價比例平均計算等語。然查，前開不動產報
    告書之鑑定結果，業經估價師依分割後各筆土地之地形因素
    、臨街深度、基地規模、臨路條件、景觀條件、使用分區、
    利用限制、區域因素等各項可能影響分割後各筆土地價額之
    因素予以調整，顯然前開被告所稱之條件應均經考量在內，
    故其鑑價結果應屬公正確實，自應以該鑑價結果為本件補償
    之依據，故依據。另須說明者，為被告酉○○與戌○○應分
    得之土地應有部分，乃以其2人應分得土地之價值約1:2計算
    ，故其2人就如附圖所示H部分於分割後，乃以被告酉○○
    1/3 ，被告戌○○2/3保持共有。
六、又按共有物之原物分割，依民法第825條規定觀之，係各共
    有人就存在於共有物全部之應有部分互相移轉，使各共有人
    取得各自分得部分之單獨所有權。故原物分割而應以金錢為
    補償者，倘分得價值較高及分得價值較低之共有人均為多數
    時，該每一分得價值較高之共有人即應就其補償金額對於分
    得價值較低之共有人全體為補償，並依各該短少部分之比例
    ，定其給付金額，方符共有物原物分割為共有物應有部分互
    相移轉之本旨。最高法院著有85年台上字第2676號判例可參
    。本件原物分割結果，被告丁○○、乙○○、丙○○、卯○○、丑○○分得之土地較應有部分比例換算之土地面積為少
    ，原告及其餘被告分得之土地面積則較多，已如前述，則原
    告等分得土地較多者，自應各將多分得之土地所增加之價值
    ，依被告丁○○、乙○○、丙○○、卯○○、丑○○所分得
    土地價值減少之比例為補償。依此分配原則計算，兩造間應
    互為或互受補償之金額，應為如附表一所示。
七、本件訴訟費用之負擔：爰將裁判費81,982元、測量規費7,42
    5元、鑑價費40,000元，合計129,407元之訴訟費用，應依民
    事訴訟法第77條之11，依兩造就系爭土地應有部分比例分由
    兩造負擔。
八、結論：原告之訴為有理由，依民事訴訟法第385條第1項前段
    、第77條之11判決如主文。
中    華    民    國    97    年    4     月    30    日
                  臺灣宜蘭地方法院民事庭
                      法  官  張軒豪
正本係照原本作成
如對本判決上訴，須於判決送達後20日內向本院提出上訴狀
中    華    民    國    97    年    4     月    30    日
                      書記官  詹玉惠


司法院資訊處製作；財團法人民間司法改革基金會備份。
